臺灣桃園地方法院刑事判決　　　　　　　109年度訴字第888號
公　訴　人　臺灣桃園地方檢察署檢察官
被　　　告　胡家豪



選任辯護人　陳義權律師
上列被告因違反廢棄物清理法案件，經檢察官提起公訴（108 年
度偵字第27675 號），本院判決如下：
    主  文
胡家豪犯廢棄物清理法第四十六條第三款之未經主管機關許可，
提供土地回填廢棄物罪，處有期徒刑壹年捌月。
    事  實
一、胡家豪係址設桃園市○○區○○路0 段000 巷000 號「鐵工
    盛企業社」負責人。陳得導為桃園市桃園區大溪區半屏段第
    138 、141 、142 地號土地（下稱本案土地，起訴書漏載第
    142 號土地，土地所有人為陳得導之子陳柏榞、陳柏豪）之
    管理人，為委託胡家豪在該土地上興建廠房，而於民國106
    年5 月21日先行委託胡家豪整平該土地，並需以乾淨土方回
    填。惟陳得導無意支付上開土地整地費用，胡家豪亦無自掏
    腰包進行上開整地工程之意，胡家豪遂向友人張永濤（又稱
    張嵩暘）詢問是否有人可從事整地作業，張永濤即向胡家豪
    介紹某真實姓名年籍不詳、綽號「阿賢」之成年人，並由「
    阿賢」無償為胡家豪進行本案土地整地工程。詎胡家豪明知
    未經主管機關許可，不得提供土地回填、堆置廢棄物，且可
    預見並未要求其需購買乾淨土方以供整地使用之「阿賢」，
    當係任以其他雜物作為整地材料，是「阿賢」用以在本案土
    地上堆置、回填之物品，或有係屬一般事業廢棄物之可能，
    竟猶認縱「阿賢」確以一般事業廢棄物堆置、回填在本案土
    地，亦無違其本意，基於未經主管機關許可提供上開土地回
    填、堆置廢棄物之犯意，接續提供上開3 筆地號土地，供「
    阿賢」在其上堆置並回填自不詳處所產出之廢木材、廢塑膠
    、廢磚瓦、廢輪胎皮、廢橡膠皮及廢電線電纜皮等一般事業
    廢棄物，以此方式整平本案土地。嗣經行政院環境保護署環
    境督察總隊北區督察大隊於108 年7 月2 日前往本案土地稽
    查，始悉上情。
二、案經內政部警政署保安警察第七總隊第三大隊報告臺灣桃園
    地方檢察署檢察官偵查起訴。
    理  由
甲、證據能力部分
一、按被告以外之人於審判外之言詞或書面陳述，除法律有規定
    者外，不得作為證據。惟被告以外之人於審判外之陳述，經
    當事人於審判程序同意作為證據，法院審酌該言詞陳述或書
    面陳述作成時之情況，認為適當者，亦得為證據。當事人、
    代理人或辯護人於法院調查證據時，知有第159 條第1 項不
    得為證據之情形，而未於言詞辯論終結前聲明異議者，視為
    有前項之同意，刑事訴訟法第159 條第1 項、第159 條之5
    第1 項、第2 項分別定有明文。查本案據以嚴格證明被告犯
    罪事實有無之屬傳聞證據之證據能力，檢察官及被告於本院
    準備程序中表示同意有證據能力，且檢察官、被告及其選任
    辯護人於本案言詞辯論終結前均未聲明異議，本院審酌各該
    證據查無有何違反法定程序取得之情形，亦無顯有不可信與
    不得作為證據之情，因認以之為證據，核屬適當，故認均有
    證據能力。
二、本件認定事實所引用之行政院環境保護署環境督察總隊北區
    督察大隊督察紀錄（下稱環保署督察紀錄），係該機關公務
    員即執行環境督察公務之稽查員職務上製作之紀錄文書，自
    屬刑事訴訟法第159 條之4 第1 款所稱公務員職務上製作之
    紀錄文書，除顯有不可信之情況外，得為證據。辯護人固主
    張排除上開環保署督察紀錄之證據能力，惟並未敘明據以主
    張排除之事由，且依本案卷證亦查無該環保署督察紀錄有何
    顯不可信之情況存在，是應認具證據能力。又本件認定事實
    所引用之下述書證、物證等證據，檢察官、被告及其辯護人
    均未主張排除其證據能力，且迄於本院言詞辯論終結前均未
    表示異議，本院審酌前開證據並無證據證明係公務員違背法
    定程序所取得，「文書證據」部分亦無刑事訴訟法第159 條
    之4 之顯有不可信之情況與不得作為證據之情形，且均與本
    案具關連性，是本件認定事實所引用之上開證據，均認有證
    據能力。
乙、認定犯罪事實之依據及理由
一、訊據被告胡家豪矢口否認有何上開犯行，於檢察官訊問時及
    本院審理中辯稱：我是受陳得導委託，要在本案土地上蓋鐵
    皮屋，我有問陳得導本案土地他是要給「在地的」整地，還
    是要自己花錢整地，陳得導沒有要花錢自己整，所以我就跟
    我結拜兄弟張永濤說我要把這塊地整平，後來張永濤就幫我
    找一個叫「阿賢」的人，至於「阿賢」載什麼東西來整地我
    不知道，「阿賢」也沒有特別說會從何處載土方來現場，整
    地也沒有對價。有一位怪手司機叫吳志文，他可以作證是受
    張永濤和「阿賢」的指示去整地，至於本案土地上傾倒廢棄
    物的事情我完全不知情云云。經查：
（一）被告胡家豪為「鐵工盛企業社」（址設桃園市○○區○○
      路0 段000 巷000 號）負責人，陳得導為桃園市桃園區大
      溪區半屏段第138 、141 、142 地號土地（土地所有人為
      陳得導之子陳柏榞、陳柏豪）管理人。陳得導為委託胡家
      豪在該土地上興建廠房，於106 年5 月21日與胡家豪簽立
      委託書，委託胡家豪無償整平該土地，並以乾淨土方回填
      ，此據被告胡家豪於檢察官訊問時及本院審理中、證人陳
      得導於警詢、檢察官訊問時及本院審理中分別陳明在卷，
      並有本案土地登記謄本、被告胡家豪與陳得導簽署之委託
      書、工程合約書等件在卷可稽，是此部分事實，首堪認定
      。嗣於108 年7 月2 日，內政部警政署保安警察第七總隊
      第三大隊會同行政院環境保護署環境督察總隊北區督察大
      隊、桃園市政府環境保護局及本案土地所有人陳柏榞、陳
      柏豪至上址稽查並開挖會勘，見本案土地堆置並回填屬一
      般事業廢棄物之廢木材、廢塑膠、廢磚瓦、廢輪胎皮、廢
      橡膠皮及廢電線電纜皮等物品之事實，另有證人陳得導於
      警詢、檢察官訊問時及本院審理中、證人陳柏榞於警詢中
      分別證述在卷，並有行政院環境保護署環境督察總隊北區
      督察大隊督察紀錄、內政部警政署保安警察第七總隊第三
      大隊拍攝之查獲現場照片、行政院環境保護署109 年5 月
      11日環署督字第1090033457號函等件存卷可參，是此部分
      事實，亦堪認定，均合先敘明。
（二）至被告胡家豪固以前詞置辯，惟查：
   1、證人張永濤於本院審理中證稱：「胡家豪算是我拜把的，
      本件事件的起因，是因為本案土地那邊要搭鐵皮，搭鐵皮
      也是要整地，胡家豪說有沒有人可以做事，我就介紹『當
      地』的一位綽號叫『阿賢』的人，我只是介紹而已，我有
      跟『阿賢』說靠近哪一個地方有工程要做，『阿賢』的聯
      絡方式是我給胡家豪的。當初找『阿賢』整地時，沒有說
      要給『阿賢』多少費用，之後我也沒有收取任何費用。。
      」等語，而就其係因被告胡家豪向其詢問是否有人可從事
      整地作業，其遂介紹綽號「阿賢」之人與胡家豪，惟並未
      向「阿賢」告知報酬數額一節證述在卷。而查：
 （1）觀諸上開證人張永濤所證，其所述被告胡家豪確係透過張
      永濤介紹而結識「當地的」綽號「阿賢」之人，並由「阿
      賢」為被告胡家豪進行本案土地整地作業一情，核與被告
      胡家豪所供相符；而證人張永濤所稱其並未向「阿賢」表
      示欲支付整地費用一情，亦與被告胡家豪於檢察官訊問時
      所供其委託「阿賢」至本案土地整地，並未支付對價與「
      阿賢」一節，亦互核一致，足認被告胡家豪此部分供述，
      均核與事實相符，堪以認定。
 （2）依被告胡家豪所供，其曾詢問本案土地管理人陳得導「要
      給『在地的』整地，還是要自己花錢整地」，然因陳得導
      不欲自費整地，其始透過張永濤介紹「當地的」亦即綽號
      「阿賢」之人從事本案土地整地工作。由是可知，雇用他
      人從事本案土地整地工程，原需經費開銷，受雇為他人從
      事整地工程，向雇用人支領整地人力、物力之基本報酬，
      原為商業活動之常態，若土地管理人陳得導不欲負擔整地
      經費，則整地費用自將轉嫁於雇用「阿賢」之人即被告胡
      家豪承擔。況且，倘「阿賢」用以在本案土地上整地之土
      方，係符合被告胡家豪與陳得導所簽委託書上要求之「乾
      淨土方」，則被告胡家豪勢需另行支出購買乾淨土方之花
      費。惟本案中，被告胡家豪委請「阿賢」至本案土地整地
      ，竟分文未支，被告胡家豪非僅不曾向「阿賢」支付整地
      人力、物力報酬，亦未曾自行購買乾淨土方供「阿賢」整
      地、或向「阿賢」支付其代購乾淨土方以供整地之開銷，
      此顯與一般委託他人以乾淨土方從事整地工程之商業往來
      方式大相逕庭。是以，被告胡家豪本身既未曾就本案土地
      整地工程支付「阿賢」任何對價，亦不曾出資購買乾淨土
      方以供本案土地整地之用，而基於商業活動將本逐利之本
      質，「阿賢」原無可能在未曾收取任何報酬之情況下，即
      自掏腰包購買乾淨土方以供整地回填，是本案顯無從認定
      有何乾淨土方之來源，而更難認「阿賢」有何以「乾淨土
      方」回填整地之計畫，此為具一般智識程度及通常社會經
      驗之人均可知悉，被告胡家豪更無諉稱不知之理。於此情
      形下，倘非被告胡家豪實已預見承作本案整地工程而竟分
      文不取之「阿賢」，當係任以其他雜物作為整地材料，是
      「阿賢」用以在本案土地上堆置、回填整地之物品，或有
      竟屬一般事業廢棄物之可能，猶以縱「阿賢」確以一般事
      業廢棄物堆置、回填在本案土地上，亦無違其本意之犯意
      而提供本案土地與「阿賢」堆置、回填廢棄物，使其與「
      阿賢」雙方得各取所需，「阿賢」可取得廢棄物堆填場所
      ，胡家豪則無償完成本案土地整地工作，殊難想像孰以致
      此。是以，被告胡家豪辯稱其就「阿賢」係以一般事業廢
      棄物堆置、回填在其所提供之本案土地上一事毫不知情云
      云，顯悖於常情，而全無可採。
   2、至證人吳志文於本院審理中固證稱：「我是挖土機司機，
      我有到本案土地去工作，第一次是『賢哥』透過一個中間
      人好像叫張嵩暘的『嵩暘哥』找我去整地，我只去2 天而
      已，把草刨一刨，因為『賢哥』後面嫌我叫去的司機功夫
      不好，後面他自己跟我錢結一結，他叫其他組的怪手進去
      。後來隔了有一段時間，正確時間我不知道，那時候要挖
      基礎，我有去過1 天，胡家豪叫我去挖基礎，但我沒有挖
      到內政部警政署保安警察第七總隊第三大隊拍攝的照片上
      那些東西。」等語在卷，而辯護人據此辯稱依證人吳志文
      上開所證，可認整地行為完全由張嵩暘及「阿賢」2 人處
      理，與被告胡家豪無涉云云。惟查，證人吳志文就其所稱
      上開情節，均無從指出確切日期，且至多僅能證明證人吳
      志文在本案土地現場從事整地工作之2 日期間未與被告胡
      家豪接觸，以及證人吳志文本身並未以事實欄一所示一般
      事業廢棄物堆填在本案土地上，亦未曾自本案土地挖出事
      實欄一所示一般事業廢棄物等情。然如前述，被告胡家豪
      係受土地管理人陳得導委託整地，並透過張嵩暘之介紹，
      而提供本案土地供「阿賢」無償進行整地工程之事實，業
      據本院認定如上，並迭經被告胡家豪陳明在卷，原不待證
      人吳志文親眼目睹被告胡家豪與「阿賢」、張嵩暘3 人有
      所溝通聯繫始得為證，是徒以證人吳志文在本案土地現場
      整地之2 日期間並未接觸被告胡家豪之事實，原無從據以
      推認被告胡家豪與本案土地整地事宜全然無涉。況且，依
      證人吳志文前開所證，綽號「阿賢」之人除證人吳志文外
      ，曾另覓其他怪手司機至本案土地施作整地工程，則縱證
      人吳志文本身依「阿賢」要求從事整地工作之際，並無堆
      置、回填事實欄一所示一般事業廢棄物之情，仍無從排除
      「阿賢」係以其他怪手作業組從事上開廢棄物堆置、回填
      作業之可能。再者，證人吳志文就其所述依被告胡家豪之
      要求至本案土地「挖基礎」之日期、經過，均未曾詳證，
      顯更無由僅以其聲稱曾於某日在本案土地上開挖而未見查
      獲現場照片所示廢棄物一情，即率認被告胡家豪就本案土
      地經以事實欄一所示一般廢棄物回填一事毫不知情。綜上
      ，證人吳志文前揭證詞，顯均無足據為被告胡家豪有利之
      認定。
二、綜上所述，本件事證明確，被告胡家豪犯行洵堪認定，應予
    依法論罪科刑。
三、核被告胡家豪所為，係犯廢棄物清理法第46條第1 項第3 款
    之未經主管機關許可提供土地回填廢棄物罪。被告胡家豪未
    經主管機關許可提供之土地，先供堆置廢棄物後復供回填，
    其提供土地供堆置之前階行為已為提供土地供回填之後階行
    為所吸收，不另論罪。被告胡家豪於事實欄一所載106 年5
    月21日起至為警查獲之108 年7 月2 日間，先後多次提供本
    案土地供「阿賢」堆置、回填一般事業廢棄物之舉，均係基
    於同一犯罪目的而次第行之，侵害同一環境保護之社會法益
    ，各行為間之獨立性極為薄弱，且侵害同一法益，依一般社
    會健全觀念，難以強行分開，在刑法評價上，無從分割各別
    論擬，以視為數個舉動之接續施行，合為包括之一行為予以
    評價，較為合理，是屬接續犯，而為包括之一罪（參照最高
    法院86年度臺上字第3295號判例），而僅成立未經主管機關
    許可提供土地回填廢棄物罪1 罪。爰審酌被告胡家豪藉其為
    陳得導所管理之本案土地從事整地工程之機會，提供本案土
    地供「阿賢」堆置並回填一般事業廢棄物，對生態環境及國
    民衛生均造成不良影響，及本案廢棄物傾倒之範圍多達3 筆
    地號土地、廢棄物種類繁多，且犯罪期間非短之犯罪所生危
    害程度，另兼衡被告前未曾因故意犯罪受有期徒刑以上刑之
    宣告，有臺灣高等法院被告前案紀錄表1 份在卷足參，於11
    0 年間曾獲選某民間非營利組織之好人好事代表，此有被告
    胡家豪所提該非營利組織之網頁介紹及得獎芳名錄，素行固
    屬尚佳，惟被告於本案犯後，於偵查以迄本院審理中均屢屢
    否認犯行、飾詞飾卸，毫無悛悔之意，犯後態度非佳，暨其
    國中肄業之教育程度、案發當時為「鐵工盛企業社」負責人
    之生活及經濟狀況等一切情狀，量處如主文所示之刑。
丙、不另為無罪諭知部分
一、公訴意旨略以：被告胡家豪於事實欄一所為，另係明知從事
    廢棄物清除、處理業務，應向直轄市、縣（市）主管機關或
    中央主管機關委託之機關申請核發公民營廢棄物清除、處理
    機構許可文件後，始得從事清除、處理廢棄物之業務，而與
    「阿賢」共同基於未領有廢棄物清除許可文件而從事廢棄物
    清除之犯意聯絡而為之。因認被告胡家豪此部分所為，另係
    犯廢棄物清理法第46條第4 款前段之未依規定領有廢棄物清
    除許可文件，從事廢棄物清除罪嫌。
二、按犯罪事實應依證據認定之，無證據不得認定犯罪事實。又
    不能證明被告犯罪者，應諭知無罪之判決，刑事訴訟法第15
    4 條第2 項、第301 條第1 項分別定有明文。又事實之認定
    ，應憑證據，如未能發現相當證據，或證據不足以證明，自
    不能以推測或擬制之方法，為裁判基礎（最高法院40年臺上
    字第86號判例意旨參照）；再認定不利於被告之事實，須依
    積極證據，苟積極證據不足為不利於被告事實之認定時，即
    應為有利於被告之認定，更不必有何有利之證據（最高法院
    30年上字第816 號判例）。經核本件公訴意旨認被告胡家豪
    涉犯前揭罪嫌，無非係以被告胡家豪之供述、證人陳得導、
    陳柏源、張永濤之證述，及行政院環境保護署環境督察總隊
    北區督察大隊督察紀錄、現場照片、行政院環境保護署109
    年5 月11日環署督字第1090033457號函、本案土地之登記謄
    本、委託書、工程合約書、工程報價單等件，為其主要論據
    。
三、按廢棄物清理法第46條第4 款前段規定：「有下列情形之一
    者，處1 年以上5 年以下有期徒刑，得併科新臺幣1 千5 百
    萬元以下罰金：四、未依第41條第1 項規定領有廢棄物清除
    、處理許可文件，從事廢棄物貯存、清除、處理。」，係以
    行為人「未依同法第41條第1 項規定領有廢棄物清除、處理
    許可文件」為前提。而同法第41條第1 項本文係規定「從事
    廢棄物清除、處理『業務』者，應……申請核發公民營廢棄
    物清除處理機構許可文件後，始得『受託』清除、處理廢棄
    物業務。」是本罪屬學理上所稱「集合犯」，亦即職業性、
    營業性或收集性等具有重複特質之犯罪（例如經營、從事業
    務、收集、販賣、製造、散佈等行為概念者是），而該條規
    定之犯罪主體，雖經最高法院109 年度台上大字第3338號刑
    事裁定認「廢棄物清理法第46條第4 款之未領有許可文件清
    理廢棄物罪，其犯罪主體，不以廢棄物清理『業者』為限，
    只要未依第41條第1 項規定領有廢棄物清除、處理許可文件
    ，而從事貯存、清除、處理廢棄物，即為該當。」而不限於
    廢棄物清理「業者」，然廢棄物清理法第41條第1 項本文既
    未曾修正，其行為主體仍為「從事廢棄物清除、處理『業務
    』者」，而「業務」係指「以繼續之意思，反覆實施同種類
    之行為為目的之社會活動」，且基此意思而為之行為，無論
    1 次或多次均屬之。是廢棄物清理法第46條第4 款前段所稱
    「未依第41條第1 項規定領有廢棄物清除、處理許可文件」
    之人，依同法第41條第1 項本文之解釋，仍應限於係以繼續
    之意思，反覆實施同種類「清除、處理廢棄物」之行為為目
    的之社會活動之人，而排除「非基於從事業務意思，僅單純
    偶一清除、處理廢棄物」之情況。然查，本案依卷存事證，
    僅足認被告胡家豪提供本案土地供「阿賢」堆置、回填起訴
    書所載一般事業廢棄物，惟「阿賢」於本案中真實身分不明
    ，而起訴書就「阿賢」其人應否及是否依廢棄物清理法第41
    條第1 項規定領有廢棄物清除、處理許可文件；被告胡家豪
    就「阿賢」究否領有上開清除、處理許可文件一事，有無認
    識或預見；甚或被告胡家豪就「阿賢」如何清除、處理嗣經
    堆置或回填在本案土地上之事實欄一所示一般事業廢棄物之
    舉，究竟有無何種犯意聯絡及行為分擔等各節，均未見任何
    說明與舉證。是以，本案就檢察官起訴認被告胡家豪與「阿
    賢」共同涉犯之未依規定領有廢棄物清除許可文件，從事廢
    棄物清除之犯嫌，顯無從逕認屬實，而無從率以刑責相繩。
四、綜上所述，揆諸本案全卷事證，並無任何積極證據足認被告
    胡家豪有何與「阿賢」共同未依規定領有廢棄物清除許可文
    件，從事廢棄物清除之犯行，此部分核屬不能證明被告胡家
    豪犯罪。惟公訴意旨認前揭犯行如成立犯罪，與前經本院論
    罪科刑之未經主管機關許可提供土地回填廢棄物罪，具想像
    競合犯之裁判上一罪關係，爰不另為無罪之諭知。
據上論斷，應依刑事訴訟法第299 條第1 項前段，判決如主文。
本案經檢察官施韋銘到庭執行職務、檢察官黃冠中提起公訴。
中    華    民    國   110    年    11    月    5     日
                  刑事第十六庭審判長法  官  游紅桃
                                    法  官  鄧瑋琪
                                    法  官  林蕙芳
以上正本證明與原本無異。
如不服本判決應於收受判決後20日內向本院提出上訴書狀，並應
敘述具體理由。其未敘述上訴理由者，應於上訴期間屆滿後20日
內向本院補提理由書(均須按他造當事人之人數附繕本)「切勿逕
送上級法院」。
                                    書記官  陳忠順
中    華    民    國   110    年    11    月    9     日
附錄本案論罪科刑法條：
廢棄物清理法第46條
有下列情形之一者，處 1 年以上 5 年以下有期徒刑，得併科新
臺幣 1 千 5 百萬元以下罰金：
一、任意棄置有害事業廢棄物。
二、事業負責人或相關人員未依本法規定之方式貯存、清除、處
    理或再利用廢棄物，致污染環境。
三、未經主管機關許可，提供土地回填、堆置廢棄物。
四、未依第 41 條第 1 項規定領有廢棄物清除、處理許可文件
    ，從事廢棄物貯存、清除、處理，或未依廢棄物清除、處理
    許可文件內容貯存、清除、處理廢棄物。
五、執行機關之人員委託未取得許可文件之業者，清除、處理一
    般廢棄物者；或明知受託人非法清除、處理而仍委託。
六、公民營廢棄物處理機構負責人或相關人員、或執行機關之人
    員未處理廢棄物，開具虛偽證明。